ACORDAO-COMPLETO-2444844

ACÓRDÃO 1744/2021 ATA 4/2021 - PRIMEIRA CÂMARA

VISTOS, relatados e discutidos estes autos nos quais se analisam embargos de declaração opostos pelos Srs. Graciene Ferreira Pinto, Denise Lapolla de Paula Aguiar Andrade e Emerson Marim Chaves em face do Acórdão 12375/2020-TCU-Primeira Câmara, por meio do qual esta Corte de Contas negou provimento aos pedidos de reexame interpostos pelos embargantes contra o Acórdão 7282/2020-TCU-Primeira Câmara;
ACORDAM os Ministros do Tribunal de Contas da União, reunidos em Sessão da 1ª Câmara, diante das razões expostas pelo Relator, em:
9.1. conhecer dos presentes embargos de declaração com fundamento nos arts. 32, inciso II, e 34 da Lei 8.443/1992, para, no mérito, rejeitá-los;
9.2. dar ciência desta decisão aos embargantes, bem como aos seus representantes legalmente constituídos, e ao Ministério Público do Trabalho.

Embargos de declaração opostos pelos Srs. Graciene Ferreira Pinto, Denise Lapolla de Paula Aguiar Andrade e Emerson Marim Chaves em face do Acórdão 12.375/2020-TCU-1ª Câmara, por meio do qual esta Corte de Contas negou provimento aos pedidos de reexame interpostos pelos embargantes contra o Acórdão 7.282/2020-TCU-1ª Câmara.

Primeira Câmara

Ministério Público do Trabalho.

3. Embargantes: Graciene Ferreira Pinto (XXX.089.768-XX); Denise Lapolla de Paula Aguiar Andrade (XXX.192.688-XX); Emerson Marim Chaves (XXX.520.241-XX).

13.1. Ministros presentes: Walton Alencar Rodrigues (Presidente), Benjamin Zymler e Jorge Oliveira.
13.2. Ministro-Substituto convocado: Marcos Bemquerer Costa (Relator).

ACORDAO-COMPLETO-2466708

Acórdão 4797/2021 - Primeira Câmara

MARCOS BEMQUERER

Ministro-Substituto Marcos Bemquerer Costa.

Trata-se de embargos de declaração opostos por Graciene Ferreira Pinto, Denise Lapolla de Paula Aguiar Andrade e Emerson Marim Chaves em face do Acórdão 12375/2020-TCU-Primeira Câmara, por meio do qual esta Corte de Contas negou provimento aos pedidos de reexame interpostos pelos embargantes contra o Acórdão 7282/2020-TCU-Primeira Câmara, que, por sua vez, considerou ilegais os atos de aposentadoria emitidos em favor dos recorrentes. 
Dos apelos recursais juntados às peças 57, 59 e 61, todos com igual teor e datados de 20/11/2020, transcreve-se a seguir o que apresentam de essencial:
 (...) 
1. DA SÍNTESE DOS FATOS 
Trata-se de processo de registro e controle da legalidade do ato de concessão de aposentadoria de (...) , aposentado na carreira do Ministério Público do Trabalho. A aposentadoria se deu por invalidez permanente, com proventos integrais, calculados pela média das remunerações utilizadas como base para as contribuições, com fundamento no art. 40, § 1º, inciso I, da Constituição Federal (...) . 
Em síntese, por meio do Acórdão 7282/2020, considerou-se ilegal a alteração da aposentadoria do interessado ao entendimento de que a remuneração por subsídio será exclusiva e via parcela única, vedado o acréscimo de qualquer gratificação, adicional, abono, prêmio, verba de representação ou outra espécie remuneratória, mais especificamente valores referentes à vantagem de quintos, transformada em Vantagem Pessoal Nominalmente Identificada (artigo 62-A, da Lei nº 8.112, de 1990) , parcela que recebe legalmente em razão das atividades desempenhadas no exercício do cargo público.  
Em face daquele acórdão do TCU foi interposto pedido de reexame alegando, principalmente, (i) ingresso do TCU na esfera de competência privativa do CNMP; (ii) cumulação legal dos quintos com o subsídio dos membros do MPT; (iii) decadência do direito deste Tribunal julgar as alterações de aposentadoria; (iv) necessidade de sobrestamento do julgamento do caso; (v) violação à irredutibilidade de vencimentos e à segurança jurídica; (vi) necessidade de extinção progressiva da parcela de quintos. 
 
Todavia, sobreveio acórdão negando provimento ao reexame, nos seguintes termos da ementa: 
APOSENTADORIA. CUMULAÇÃO DE VANTAGEM PESSOAL DECORRENTE DA INCORPORAÇÃO DE PARCELAS DE QUINTOS COM SUBSÍDIO. ILEGALIDADE E NEGATIVA DE REGISTRO DOS ATOS CONCESSÓRIOS DE APOSENTADORIA. PEDIDOS DE REEXAME. CONHECIDOS. RAZÕES INSUFICIENTES PARA ALTERAR O ACÓRDÃO RECORRIDO. NEGATIVA DE PROVIMENTO. 
Ocorre que, como será demonstrado na sequência, a decisão apresenta omissões na declaração de ilegalidade do ato de alteração de aposentadoria da parte recorrente. 
 (...) 
3. DO MÉRITO RECURSAL 
- Necessidade de sobrestamento do feito 
Em acórdão que analisou pedido de reexame, entendeu-se que a questão da percepção de subsídios juntamente com quintos/décimos em proventos de aposentadoria de membros do Ministério Público não se encontraria sobrestada, tendo o TCU, em diversos julgados, se manifestado pela ilegalidade (cf., e.g., Acórdão 1349/2020-TCU-Plenário) . 
Ocorre que se ignora, novamente, que a matéria está sim sendo discutida pelo Plenário deste Tribunal nos autos dos processos nº Processo 017.382/2006-7 e nº Processo 027.914/2013-5. No primeiro, discute-se o pagamento da parcela de quintos a membros do Ministério Público da União, de forma complementar ao subsídio que constitui sua remuneração, com suporte no artigo 4º, inciso V, da Resolução 9, de 2006 do CNMP. 
Ainda que se tenha prolatado o Acórdão nº 3.332/2015-Plenário, utilizado para fundamentar a suposta ilegalidade no ato de aposentadoria, atualmente, as determinações nele constantes estão suspensas. É porque pende de julgamento pedido de reexame apresentado por diversas entidades de representação. Logo, esse não serve para fundamentar suposta ilegalidade. 
No segundo, possui proposta de modulação dos efeitos da decisão, a qual poderá impactar no resultado desta demanda. Trata-se de processo formulado a fim de se examinar a possibilidade de haver o pagamento integral da função comissionada, em razão do disposto na Lei nº 10.356, de 2001, artigo 17, que acabou por transformar em FC todas as funções e cargos em comissão ou gratificações no âmbito do TCU. 
Mesmo que a discussão do plenário não seja o pagamento dasparcelas em si, nem da possibilidade do pagamento concomitantemente com o subsídio (e sim da cumulação das duas parcelas) , seu julgamento poderá impactar diretamente na decisão deste Tribunal sobre a legalidade ou ilegalidade do ato de aposentadoria, já que discute profundamente os requisitos e alcance de uma das vantagens questionadas, bem como qual deve ser a medida a ser implementada quando houver a declaração de ilegalidade no pagamento de certa parcela.  
Para o Ministro Benjamin Zymler, autor do voto revisor e redator da uma proposta de modulação, seria "desarrazoada toda e qualquer interpretação que, partindo dos vícios e erros interpretativos que permitiram a acumulação irregular da vantagem "opção" com a dos "quintos", busque substituir aquela primeira vantagem pelo valor integral da FC, sem observar as vedações contidas na EC 20/1998 e no §2º do art. 193 da Lei 8.112/1990". 
Desse modo, o ministro propõe modular as perdas, para que a extinção de uma das vantagens se dê de forma progressiva, através da compensação pelos aumentos salarias das carreiras dos servidores, por meio de uma rubrica pessoal para os atos de aposentadoria já registrados. Sobre a proposta, o Ministro ressaltou: 
Da modulação proposta por este revisor 
 
Importante salientar que a proposta de modulação constante do voto revisor tem espeque no Decreto-lei 200/1967, que prevê: 
"Art. 103. Todo servidor que estiver percebendo vencimento, salário ou provento superior ao fixado para o cargo nos planos de classificação e remuneração, terá a diferença caracterizada como vantagem pessoal, nominalmente identificável, a qual em nenhuma hipótese será aumentada, sendo absorvida progressivamente pelos aumentos que vierem a ser realizados no vencimento, salário ou provento fixado para o cargo nos mencionados planos." 
Mais recentemente, a Lei 13.655/2018 promoveu alteração na Lei de Introdução ao Direito Brasileiro (LINDB - Decreto-lei 4.657/1942) , impondo o estabelecimento de regra de transição quando da evolução interpretativa resultar novo dever ou condicionamento de direito, nos seguintes termos: 
"Art. 23. A decisão administrativa, controladora ou judicial que estabelecer interpretação ou orientação nova sobre norma de conteúdo indeterminado, impondo novo dever ou novo condicionamento de direito, deverá prever regime de transição quando indispensável para que o novo dever ou condicionamento de direito seja cumprido de modo proporcional, equânime e eficiente e sem prejuízo aos interesses gerais." 
Com a modulação proposta, evita-se que os servidores, que vêm recebendo os valores da "opção" de boa-fé venham a sofrer uma redução imediata de seus estipêndios, mas não perpetua a irregularidade dos pagamentos. Uma vez que existe uma relação de trato sucessivo, as alterações futuras da estrutura remuneratória deverão absorver o pagamento da parcela considerado irregular. 
Assim, a modulação proposta busca evitar um impacto imediato nos proventos dos servidores, sem, contudo, perpetuar a ilegalidade que vem sendo cometida, em perfeita consonância com a LINDB e o Decreto-lei 200/1967. 
Portanto, para além do mérito daquele processo, este Tribunal firmará importante precedente acerca do tratamento que dará às situações que ensejam o corte de determinada parcela do administrado. É por meio da decisão acerca da modulação dos efeitos discutida no processo TC 027.914/20135 que este Tribunal definirá se é possível ou não determinar a supressão imediata de alguma parcela do servidor aposentado, ou se a extinção do pagamento dessa parcela deverá ocorrer de forma gradativa, por meio da compensação. 
Assim, imprescindível aguardar o julgamento desta proposta de modulação e a decisão nos Processo 017.382/2006-7, para só então decidir acerca do tratamento que deverá ser dado à parcela de quintos da recorrente em eventual declaração de ilegalidade do seu recebimento. 
Ressalta-se que a necessidade desta medida já foi demonstrada em processo muito semelhante a este. Nos autos do TC Processo 031.173/2019-5, por meio do Acórdão 625/2020-TCU-Segunda Câmara deste Tribunal acordou, por unanimidade, em determinar o sobrestamento dos autos até a apreciação definitiva do TC Processo 027.914/2013-5, tendo em vista a conexão e dependência da matéria apreciada. 
Veja-se: 
Acórdão 13270/2019-TCU-Segunda Câmara 
Considerando que o presente processo trata de aposentadoria deferida pela administração do Tribunal Regional do Trabalho da 3ª Região - 
MG em favor de Julimar César Carrano; 
Considerando que, ao constatar a concessão da vantagem como opção prevista no art. 2º da Lei nº 8.911, de 1994, em prol de servidores implementadores dos requisitos previstos no art. 193 da Lei nº 8.112, de 1990, a Sefip assinalou que: "é indevida a incorporação da vantagem que trata o art. 193 da Lei 8.112/1990, inclusive o pagamento parcial da função comissionada ("opção") aos servidores que implementaram os requisitos de aposentadoria após 16/12/1998, em face do disposto no art. 40, caput e § 2º, da Constituição Federal, com redação dada pela 
Emenda Constitucional 20/1998" (Peça 4) ; 
Considerando que, diante dessa falha, a Sefip pugnou pela ilegalidade do referido ato de aposentadoria, com a subsequente negativa do registro, tendo o MPTCU anuído a essa proposta; 
Considerando que a incorporação tanto da vantagem como "opção" prevista no art. 2º da Lei nº 8.911, de 1994, e no art. 18 da 	Lei nº 11.416, de 2006, quanto da vantagem como "quintos/décimos" transformada em Vantagem Pessoal Nominalmente Identificada (VPNI) pelo art. 62-A da Lei nº 8.112, de 1990, foram objeto de aprofundada análise no âmbito do TC Processo 027.914/2013-5, da Relatoria da Ministra Ana Arraes, tendo o Plenário do TCU prolatado o Acórdão 2.988/2018, a partir do Voto Revisor apresentado pelo Ministro Benjamin Zymler; 
Considerando, contudo, que tal deliberação foi objeto de recurso, com efeito suspensivo, de tal modo que, como o julgamento do aludido processo pode alterar o entendimento até aqui adotado pelo Tribunal, mostra-se adequado sobrestar o presente processo até que haja a apreciação definitiva do TC Processo 027.914/2013-5; 
Os Ministros do Tribunal de Contas da União, reunidos em Sessão de 2ª Câmara, ACORDAM, por unanimidade, com fundamento no art. 71, III e IX, da Constituição de 1988, nos arts. 1º, V, 39, II, e 45 da Lei nº 8.443, de 1992, e nos arts. 260, § 1º, e 262, § 2º, do RITCU, ante as razões expostas pelo Relator, em determinar o sobrestamento dos presentes autos até a apreciação definitiva do TC Processo 027.914/2013-5, tendo em vista a conexão e dependência da matéria apreciada. (grifou-se) 
Requer-se, portanto, o sobrestamento deste processo até a resolução definitiva das discussões impostas pelos processos nº Processo 027.914/2013-5 e nº Processo 017.382/2006-7. 
- Possibilidade de cumulação de quintos com subsídios 
Também entendeu esta Corte que, nos termos do voto do Excelentíssimo Senhor Ministro Bruno Dantas, por ocasião da apreciação do TC Processo 028.331/2009-0 (Acórdão 1063/2020-TCU-Plenário) , há deliberações do STF e do STJ, que informam o entendimento desses tribunais superiores sobre a matéria ora em discussão: 
Um bom exemplo dessa intelecção é a decisão exarada pelo STF nos autos do RE 798.827/DF, por ocasião de embargos de declaração no agravo regimental, nos seguintes termos: "Ementa: EMBARGOS DE DECLARAÇÃO NO AGRAVO REGIMENTAL NO RECURSO EXTRAORDINÁRIO. 	ADMINISTRATIVO. MEMBROS DO MINISTÉRIO PÚBLICO. VENCIMENTOS: VANTAGENS PESSOAIS CUMULADAS COM SUBSÍDIO MENSAL. DIREITO ADQUIRIDO A REGIME JURÍDICO. INEXISTÊNCIA. ABSORÇÃO PELO SUBSÍDIO. PRESERVAÇÃO DO MONTANTE GLOBAL DOS VENCIMENTOS. CONSTITUCIONALIDADE. OMISSÃO, CONTRADIÇÃO OU OBSCURIDADE. INEXISTÊNCIA. ERRO MATERIAL. INOCORRÊNCIA. EFEITOS INFRINGENTES. IMPOSSIBILIDADE. EMBARGOS DE DECLARAÇÃO DESPROVIDOS." 
Voto do Ministro Luiz Fux  
"A discussão envolvendo o direito a percepção de quintos por ter exercido o cargo de Promotor Chefe fica prejudicada, uma vez que a manutenção dessa vantagem na forma definida no acórdão recorrido está em desacordo com decisões do Tribunal.  
Com efeito, a jurisprudência dominante na Corte é no sentido de que inexiste direito adquirido a regime jurídico, de sorte que, uma vez preservado o montante global dos vencimentos, é constitucional a absorção de vantagens pessoais adquiridas em dado sistema normativo, pela adoção de remuneração paga mediante subsídio em parcela única.  Além disso, conforme se observa dos precedentes citados, o Tribunal entende que o regime de subsídio é incompatível com outras parcelas remuneratórias de natureza mensal."  
12. A mesma ideia tem orientado as decisões do Superior Tribunal de Justiça, conforme bem ilustra a ementa do Agravo Interno no Recurso Especial 1.233.179/RS:  
"ADMINISTRATIVO. PROCURADORES FEDERAIS. QUINTOS E DÉCIMOS. ADICIONAL POR TEMPO DE SERVIÇO. CUMULAÇÃO. SUBSÍDIO. LEI 11.358/2006. MP 305/2006. IMPOSSIBILIDADE. DIREITO ADQUIRIDO. INEXISTÊNCIA.  
1. É pacífico o entendimento desta Corte no sentido de que 'os servidores públicos não têm direito adquirido a regime de remuneração, mas sim à irredutibilidade de vencimento, não havendo falar em direito adquirido ao recebimento de adicionais ou vantagens pessoais após a edição da Lei 11.358/2006, que instituiu nova forma de remuneração por meio de subsídio fixado em parcela única' (AgRg no AREsp 770.103/RS, Rel. Ministro Benedito Gonçalves, Primeira Turma, julgado em 05/05/2016, DJe 16/05/2016) ." 
Ocorre que se ignora que a remuneração por subsídios, a qual ocorreu devido à excessiva quantidade de gratificações permanentes pagas juntamente com o vencimento básico de determinadas carreiras, sendo assim tal forma de remuneração criada para, a priori, foi criado para remunerar aqueles ocupantes de mandatos eletivos e, com a Emenda Constitucional nº 19, de 1998, passou a ser destinado a diversas carreiras do funcionalismo público, dentre elas aos membros do Ministério Público. 
A forma de remuneração via subsídio aos servidores públicos, há que se observar o teor dos §§ 4º e 8º com o conteúdo - de igual força normativa - do § 3º, todos do art. 39, da Constituição, em uma ressalva preliminar. Faz-se necessária uma interpretação que extraia o máximo de aplicabilidade de normas constitucionais aparentemente conflitantes, a fim que não se anule a sua eficácia. 
Desse modo, lembra Luís Roberto Barroso sobre a necessidade de se interpretar a Constituição da República de forma harmônica, especialmente em seus pontos de tensão:  
Constituições modernas são documentos dialéticos, que consagram bens jurídicos que se contrapõem. Nestes casos, a atuação do intérprete criará o direito aplicável ao caso concreto, a partir das balizas contidas nos elementos normativos em jogo. [...] Neste cenário, a ponderação de normas, bens ou valores é a técnica a ser utilizada pelo intérprete, por via da qual ele (i) fará concessões recíprocas, procurando preservar o máximo possível de cada um dos interesses em disputa ou, no limite, (ii) procederá à escolha do bem ou direito que irá prevalecer em concreto, por realizar mais adequadamente a vontade constitucional.
A doutrina indica um dever de conciliar a remuneração por subsídio com o pagamento de outras parcelas, nesse sentido, a doutrina de Maria Sylvia Zanella di Pietro, também ecoada por José Maria Pinheiro Madeira, José dos Santos Carvalho Filho, Carlos Bastide Horbach, entre outros. 
Verifica-se que as vantagens pecuniárias podem decorrer apenas do tempo de serviço, ou então, estar condicionadas a certos requisitos (duração, modo e forma de prestação de serviço) . Conforme ensinamentos de Hely Lopes Meirelles, as primeiras são devidas desde logo e unicamente em decorrência do exercício do cargo e se incorporam automaticamente ao vencimento, enquanto as segundas dependem do preenchimento de certos requisitos e, mesmo com o preenchimento dessas condições, como regra, não se incorporam ao vencimento.  
A partir disso, percebe-se que o subsídio veio, na verdade, para absorver as parcelas remuneratórias intrínsecas ao regime jurídico compositivo do cargo, tais como o vencimento básico, as verbas de representação, e demais parcelas ligadas à natureza do cargo. Inclusive, esse é o entendimento que se extrai da análise do artigo 8º, da Emenda Constitucional nº 41, de 2003, que, ao tratar das parcelas que incluiriam provisoriamente o subsídio. 
Estão excluídas do subsídio as vantagens pessoais de caráter subjetivo quando decorrentes de atividades não inerentes ao cargo (vantagens condicionais ou modais propter laborem) já que se trata de parcelas que só serão pagas após o preenchimento de requisitos muito específicos e que, consequentemente, não poderiam ser universalizadas. Ou seja, por não decorrer do exercício do cargo em si, tem-se por óbvio que certas parcelas, como aquelas decorrentes do exercício de certa função, não podem estar inclusas no subsídio. 
 
Quanto à parcela que se pretende subtrair, necessário registrar que a Lei nº 8.112, de 1990, no seu art. 62, garantiu ao servidor o direito à incorporação de um quinto da retribuição do cargo comissionado a cada doze meses de efetivo exercício no cargo, com os requisitos para a incorporação dos quintos, decorrentes do regular exercício de função comissionada, definidos por meio da Lei nº 8.911, de 1994. 
Tendo em vista a publicação da Medida Provisória nº 831, de 1995, reeditada e, ao final, convertida na Lei nº 9.624, de 1998, os quintos foram transformados em décimos e em seguida extintos pela Lei nº 9.624, de 1998. Ocorre que a controvérsia sobre a incorporação de quintos/décimos assumiu novos contornos em razão da publicação da Medida Provisória nº 2.225, de 2001, haja vista que acrescentou o artigo 62-A à Lei nº 8.112, de 1990, da seguinte maneira: 
Art. 62-A. Fica transformada em Vantagem Pessoal Nominalmente Identificada - VPNI a incorporação da retribuição pelo exercício de função de direção, chefia ou assessoramento, cargo de provimento em comissão ou de Natureza Especial a que se referem os arts. 3º e 10 da Lei no 8.911, de 11 de julho de 1994, e o art. 3º da Lei no 9.624, de 2 de abril de 1998.               (Incluído pela Medida Provisória nº 2.22545, de 4.9.2001) 
Percebe-se que a alteração legislativa promovida pela Medida Provisória nº 2.225 transformou os valores incorporados em VPNI referenciando as mencionadas Lei nº 8.911, de 1994, e Lei nº 9.624, de 1998, de modo que se constata que a Lei assegura aos servidores o direito à incorporação de quintos/décimos até o ano de 2001, dispositivo que ainda está vigente. 
Tal previsão é perfeitamente cabível ao caso, visto que, de acordo com o artigo 287 da Lei Complementar nº 75, de 1993, veicula-se que são extensíveis os membros do Ministério Público da União as vantagens do regime jurídico dos servidores públicos da União, assim, não podem ser prejudicados pelo não recebimento de parcelas, como é o caso em análise, devido ao regime de remuneração: 
Art. 287. Aplicam-se subsidiariamente aos membros do Ministério Público da União as disposições gerais referentes aos servidores públicos, respeitadas, quando for o caso, as normas especiais contidas nesta lei complementar. 
§ 1º O regime de remuneração estabelecido nesta lei complementar não prejudica a percepção de vantagens concedidas, em caráter geral, aos servidores públicos civis da União.  (grifou-se) 
Mais do que isso, especificamente aos membros do Ministério Público, a matéria também está regulamentada, como dito e ignorado, pela Resolução CNMP n° 9/2006. Ainda que o ato reconheça a sujeição dos membros ao teto remuneratório e a remuneração em parcela única, também define que determinadas verbas estão excluídas do subsídio. É a situação da incorporação de vantagens pessoais decorrentes de exercício de função de direção, chefia ou assessoramento 
Art. 4º Estão compreendidas no subsídio de que trata o artigo anterior e são por esse extintas todas as parcelas do regime remuneratório anterior, exceto as decorrentes de: (...) 
V - incorporação de vantagens pessoais decorrentes de exercício de função de direção, chefia ou assessoramento e da aplicação do parágrafo único do art. 232 da Lei Complementar 75 de 1993, ou equivalente nos Estados, aos que preencheram os seus requisitos até a publicação da Emenda Constitucional nº 20, em 16 de dezembro de 1998; 
Veja-se que a regulamentação está em consonância com a legislação demonstrada nesse momento, já que a garantia da percepção da parcela de quintos está prevista nos termos da Lei, tanto é que a sua percepção pelos membros do MPU sempre foi admitida por esta Corte, como é o caso do entendimento adotado no anterior julgamento pela legalidade deste ato de aposentadoria. 
Imprescindível ressaltar que a discussão trazida aqui não se refere à (in) existência de direito adquirido a regime jurídico, questão já pacificada pelo Supremo Tribunal Federal. Não se questiona a remuneração do cargo em si, mas a contraprestação devida pelo exercício extra-cargo. Assim, a adoção do sistema de subsídio não pode impactar na discussão acerca do pagamento de determinada parcela resultante do exercício de função diversa daquela inerente ao cargo e já incorporada ao patrimônio jurídico do servidor.  
As gratificações de direção, chefia e assessoramento, quando incorporáveis, como é o caso, não podem ser suprimidas dos proventos de aposentadoria. Diante dessas ponderações, evidencia-se o fato de que, ao tempo em que o servidor adquiriu direito ao pagamento da parcela em discussão, não havia qualquer restrição à percepção durante a aposentadoria, restrição que só foi imposta em momento posterior. 
Com efeito, a controvérsia acerca do pagamento da parcela remuneratória denominada quintos aos membros do Ministério Público da União é, atualmente, debatida tanto no âmbito do TCU, conforme anteriormente demonstrado, quanto no do STF. Neste, tramita a ADI 3.834, por meio da qual se intenta a declaração de inconstitucionalidade do art. 4°, inciso V, da Resolução CNMP n° 9/2006, por suposta ofensa ao que preconiza o art. 39, § 4°, da Constituição da República. 
Ocorre que, até o momento, sequer foi proferida decisão liminar suspendendo os efeitos da norma. Diante disso, percebe-se que o inciso V do artigo 4º da Resolução no 9/2006 do CNMP encontra-se válido, nem o STF e o TCU firmaram entendimento definitivo sobre o tema, de modo que, considerando a presunção de legitimidade da norma administrativa, todos os membros em atividade que preenchem os requisitos legais recebem a referida vantagem pessoal. 
Portanto, mesmo que a legislação infraconstitucional tenha imposto que a contraprestação para os membros do Ministério Público deve ser por subsídio, nem mesmo essas alterações constitucionais teriam o condão de rever o ato de aposentadoria. E, como visto, mesmo a instituição de uma nova modalidade remuneratória resguarda o pagamento cumulativo de outras parcelas que não inerentes ao cargo.  
- Da irredutibilidade de vencimentos 
A Corte de Contas entende que, nos termos da jurisprudência do Supremo Tribunal Federal, não há óbice à redução de proventos caso alguma parcela/vantagem esteja sendo paga ao arrepio da lei. 
No entanto, se mostra nítido que a subtração do pagamento das vantagens oriundas da parcela dos quintos/décimos, já incorporadas aos proventos de inatividade, viola frontalmente o princípio da irredutibilidade dos vencimentos, inscrito no artigo 37, inciso XV, da CF/88. 
Convém observar que a irredutibilidade em questão alcança, igualmente, os proventos de aposentadoria, de modo que, conquanto não se possa falar em direito adquirido a regime jurídico, deve ser assegurada a irredutibilidade da soma total dos proventos, conforme já se manifestou, por diversas vezes, o Supremo Tribunal Federal, do que é exemplo a ementa abaixo: 
AGRAVO REGIMENTAL EM RECURSO EXTRAORDINÁRIO COM AGRAVO. SERVIDOR PÚBLICO INATIVO. AUSÊNCIA DE DIREITO ADQUIRIDO A REGIME JURÍDICO, ASSEGURADA A IRREDUTIBILIDADE DOS PROVENTOS. DECESSO REMUNERATÓRIO VERIFICADO PELO TRIBUNAL DE ORIGEM. SÚMULAS 279 E 280/STF. PRECEDENTES. O Supremo Tribunal Federal firmou o entendimento de que não há direito adquirido a regime jurídico, assegurada a irredutibilidade de vencimentos e proventos. Precedentes. Dissentir da conclusão do Tribunal de origem quanto à existência de decesso remuneratório demandaria a análise da legislação local aplicável ao caso (Lei estadual nº 8.361/2002) , bem como dos fatos e do material probatório constantes dos autos. Incidência das Súmulas 279 e 280/STF. A tese de violação ao art. 195, §§ 4º e 5º, da CF/1988 não faz parte das razões do recurso extraordinário e não foi discutida pelo Tribunal de origem, sendo suscitada somente nesta via recursal. Constitui-se, portanto, em inovação insuscetível de apreciação neste momento processual. Precedentes. Agravo regimental a que se nega provimento. (ARE 836518 AgR, Relator (a) :  Min. ROBERTO BARROSO, Primeira Turma, julgado em 18/11/2014, ACÓRDÃO ELETRÔNICO DJe-249 DIVULG 17-12-2014 PUBLIC 18-12-2014) 
 
Os agentes públicos possuem a garantia de que seus vencimentos 
não sofrerão redução. Soma-se a isso o fato de já possuírem a gratificação por mais de 5 anos incorporada, fazendo com que a repercussão nos proventos seja uma decorrência legal, conforme o § 11 do artigo 201, combinado com o § 12 do artigo 40, ambos da Constituição da República: 
Art. 40. (...) § 12. Além do disposto neste artigo, serão observados, em regime próprio de previdência social, no que couber, os requisitos e critérios fixados para o Regime Geral de Previdência Social.  
Art. 201. (...) § 11. Os ganhos habituais do empregado, a qualquer título, serão incorporados ao salário para efeito de contribuição previdenciária e conseqüente repercussão em benefícios, nos casos e na forma da lei.  
Conforme visto, o artigo 287 da Lei Complementar nº 75, de 1993, é nítido ao veicular que são extensíveis os membros do Ministério Público da União as vantagens do regime jurídico dos servidores públicos da União, de modo que não podem ser prejudicados ao recebimento de parcelas como é o caso em análise devido ao regime de remuneração. 
Na busca da preservação da irredutibilidade remuneratória, princípio constitucional explícito, o administrador de pautar seus atos pela necessária juridicidade. 
- Da vedação à interpretação retroativa e à segurança jurídica 
Em análise dos pedidos de reexame interpostos, entendeu-se que, por existir Lei Orgânica e Regimento interno do TCU, a Lei do Processo Administrativo pode ser aplicada naquilo que for compatível com os regramentos desta Corte de Contas. 
Sendo assim, entendeu o TCU que tal argumentação seria afastada por três razões:  
i) não há direito adquirido à exegese;  ii) não houve os registros dos atos de aposentadoria dos interessados, de tal arte a não se aplicar a máxima de que a "modificação posterior de jurisprudência não alcançaria as situações consolidadas à luz de critério interpretativo anterior". Isto porque poder-se-ia falar em situação consolidada apenas quando o ato de concessão recebe o registro do TCU, por ser ato complexo;  iii) o acórdão que julgar legal o ato de aposentadoria e determinar o seu registro não faz coisa julgada administrativa, nos termos do § 2º do art. 260 do Regimento Interno deste Tribunal. 
No entanto, tal entendimento atinge sim uma situação consolidada. 
A estabilização das relações jurídicas constitui escopo e busca incessante do processo judicial, no qual o processo administrativo possui várias de suas fontes. É cediço que o entendimento jurisprudencial assim como os entendimentos administrativos podem mudar de um momento para outro, o que comprometeria a estabilização. Daí a necessidade de se conferir especial atenção ao direito adquirido, à coisa julgada e ao princípio da segurança jurídica. 
É assim também no âmbito do processo administrativo, tanto que o legislador teve por bem positivar a proibição de aplicação retroativa de interpretação nova e a obrigatoriedade de observância ao princípio da segurança jurídica. Observe-se que nova interpretação de dispositivo de lei e vício de legalidade não se confundem, necessariamente. Se inova na interpretação de um determinado dispositivo, certamente é porque esse mesmo dispositivo possuía interpretação controvertida. 
Com efeito, aplica-se a regra do artigo 24 da Lei de Introdução às Normas do Direito Brasileiro para preservar os servidores que contavam com a legalidade do recebimento dada a orientação geral plenamente constituída à época: 
Art. 24.  A revisão, nas esferas administrativa, controladora ou judicial, quanto à validade de ato, contrato, ajuste, processo ou norma administrativa cuja produção já se houver completado levará em conta as orientações gerais da época, sendo vedado que, com base em mudança posterior de orientação geral, se declarem inválidas situações plenamente constituídas.   
Parágrafo único.  Consideram-se orientações gerais as interpretações e especificações contidas em atos públicos de caráter geral ou em jurisprudência judicial ou administrativa majoritária, e ainda as adotadas por prática administrativa reiterada e de amplo conhecimento público.  (grifou-se) 
Assim, os administrados não podem ficar à mercê de constantes mudanças, visto que, desse modo, jamais se alcançaria a estabilização das relações jurídicas e a pacificação dos conflitos interpessoais. Bem por isso é que se veda a aplicação retroativa de nova interpretação, no âmbito administrativo. 
Logo, se esta nova interpretação fixada pela Corte de Contas for mantida e aplicada ao caso, não há dúvidas de que o inciso XIII do parágrafo único do art. 2º da Lei 9.784, de 1999 e o artigo 24 da Lei de Introdução às normas do Direito Brasileiro restarão violados. 
Ademais os princípios da segurança jurídica e da proteção da confiança como elementos constitutivos do Estado de Direito, indispensáveis à estabilidade das relações sociais.  Explica o jurista que a segurança jurídica e a proteção da confiança - que reunidos formam o princípio geral da segurança jurídica em sentido amplo - são postulados de observância obrigatória perante qualquer ato de qualquer poder, seja executivo, legislativo ou Judiciário. 
Essa também é a posição consolidada pela jurisprudência, no sentido de que situações resultantes de ato administrativo ou judiciais devem ser convalidados, não só pela aquisição de direitos dos servidores públicos (art. 5º, XXXVI, da Constituição da República) , como também pelo fato da aquisição do direito ter sido consumado pelo manto da boa-fé. 
- Da necessidade de extinção de tal parcela de forma progressiva 
O TCU entende que a modulação adotada no Acórdão 2988/2018-TCU-Plenário ocorreu, tão somente, para os atos já registrados por esta Corte de Contas. 
Assim, apesar de o caso em apreço tratar da cumulação de subsídios com quintos - e não da parcela de "opção" - é de se concluir, pelo raciocínio desenvolvido no Acórdão 2988/2018-TCU-Plenário, que a modulação somente ocorre para os casos em que os atos concessórios de aposentadoria já foram registrados.  
Porém, essa opção é perfeitamente possível e decorre do posicionamento desta Corte de Contas e do recentemente julgamento do STF, em repercussão geral, em 18 de dezembro de 2019, nos autos do Recurso Extraordinário nº 638.115, que, ao acolher parcialmente os embargos de declaração opostos, assentou o seguinte entendimento: 
"O Tribunal, por maioria, acolheu parcialmente os embargos de declaração, com efeitos infringentes, para reconhecer indevida a cessação imediata do pagamento dos quintos quando fundado em decisão judicial transitada em julgado, vencida a Ministra Rosa Weber, que rejeitava os embargos. No ponto relativo ao recebimento dos quintos em virtude de decisões administrativas, o Tribunal, em razão de voto médio, rejeitou os embargos e, reconhecendo a ilegitimidade do pagamento dos quintos, modulou os efeitos da decisão de modo que aqueles que continuam recebendo até a presente data em razão de decisão administrativa tenham o pagamento mantido até sua absorção integral por quaisquer reajustes futuros concedidos aos servidores. Os Ministros Ricardo Lewandowski e Celso de Mello proviam os embargos de declaração e modulavam os efeitos da decisão em maior extensão. Ficaram vencidos, nesse ponto, os Ministros Marco Aurélio e Rosa Weber. Por fim, o Tribunal, por maioria, também modulou os efeitos da decisão de mérito do recurso, de modo a garantir que aqueles que continuam recebendo os quintos até a presente data por força de decisão judicial sem trânsito em julgado tenham o pagamento mantido até sua absorção integral por quaisquer reajustes futuros concedidos aos servidores, vencidos os Ministros Marco Aurélio e Rosa Weber. Tudo nos termos do voto do Relator. Afirmaram suspeição os Ministros Luiz Fux e Roberto Barroso". (grifou-se) 
 
O entendimento do Supremo é nítido: a partir da decisão do RE 638.115, ainda que não se possa falar em pagamentos futuros dos quintos incorporados, é de se considerar a manutenção do pagamento até a sua absorção integral por quaisquer reajustes futuros concedidos. 
Ou seja, reconheceu indevida a cessação imediata do pagamento dos quintos, admitindo a modulação dos efeitos da decisão para aqueles que continuam recebendo os quintos em razão de decisão administrativa ou de decisão judicial transitada em julgado, a fim de que tenham o pagamento mantido até a sua absorção integral. 
No caso dos autos, a incorporação de quintos ao patrimônio do recorrente deve, também, ser preservada, pois recebe há mais de 5 anos, bem com, conforme visto, está vigente a Resolução no 9/2006 do CNMP. Assim, é incabível o corte imediato. 
Ademais, também, nos novos procedimentos propostos pelo Tribunal de Constas da União, são no sentido de que se promova a absorção da parcela de VPNI apontada como ilegal, conforme se demonstrou na proposta de proposta de modulação de efeitos do revisor nos autos do TC nº Processo 027.914/2013-5.  
No mesmo sentido, verifica-se do Acórdão 2602/2013-TCU-Plenário, ao considerar ilegal o recebimento da parcela referente aos quintos, determinou a sua transformação em parcela compensatória passível de atualização pelos índices gerais de reajuste aplicáveis às remunerações dos servidores públicos, a ser absorvida por ocasião: 
Acórdão os Ministros do Tribunal de Contas da União, reunidos em sessão do Plenário, diante das razões expostas pelo Relator: 
9.1. acolher, em parte, as razões de justificativa apresentadas pelos senhores Agaciel da Silva Maia, Joao Carlos Zoghbi, Jose Alexandre Lima Gazineo, Ralph Campos Siqueira; 
9.2. com fulcro no inciso I do art. 43 da Lei 8.443/1992, c/c o inciso II do art. 250 do Regimento Interno do TCU, determinar à Administração do Senado Federal que adote as seguintes medidas, informando a este Tribunal, no prazo de trinta dias, os resultados alcançados: 
9.2.1. adote providências com vistas à regularização dos pagamentos das remunerações cujo somatório situa-se acima do teto constitucional, em atendimento ao contido na Constituição Federal, art. 37, inciso XI, considerando o valor do subsídio mensal percebido pelos Ministros do STF, conforme Acórdão 1745/2011-TCU-Plenário e Acórdão 2142/2013-TCU-Plenário; 
9.2.3 adote as medidas administrativas cabíveis, visando a transformar a parcela referente ao pagamento da incorporação de quintos de FC e a vantagem prevista no art. 193 da Lei 8.112/1990 (FC/opção) concedidas a todos os servidores do Senado Federal (Consultores Legislativos, Consultores de Orçamentos, Advogados, Analistas Legislativos, Técnicos Legislativos e Auxiliares Legislativos) , em especial os Consultores Legislativos relacionados nas fls. 169 a 171 do Anexo 2, até mesmo os aposentados, sem que tenham sido formalmente designados para o exercício de função comissionada de direção, chefia ou assessoramento, em desconformidade com os artigos 62 e 62-A da Lei 8.112/1990, 3º da Lei 8.911/1994, e 15 da Lei 9.527/1997, em parcela compensatória passível de atualização pelos índices gerais de reajuste aplicáveis às remunerações dos servidores públicos, a ser absorvida por ocasião: do desenvolvimento no cargo ou na carreira por progressão ou promoção, ordinária ou extraordinária; da reorganização ou da reestruturação dos cargos e da carreira ou das remunerações; da concessão de reajuste ou vantagem de qualquer natureza; (...)  (grifou-se) 
Com isso, busca-se respeitar o princípio da irredutibilidade salarial, a fim de que rubrica em análise seja convertida em parcela compensatória passível de atualização. Outrossim, a determinação de absorção da parcela VPNI vai ao encontro do disposto nos artigos 21 e 23 da Lei de Introdução às normas do Direito Brasileiro, os quais prescrevem a necessidade de indicação de condições e regime de transição, respectivamente, para que a regularização ocorra de modo proporcional, sem impor ao sujeito atingido ônus ou perdas anormais ou excessivas.  
A determinação de absorção da VPNI, por outro lado, mostra-se como medida viável a evitar que a recorrente não seja surpreendida com grande redução de vencimentos. Dessa forma, requer-se a aplicação do atual entendimento da Suprema Corte e do TCU, na hipótese permanecer o equivocado entendimento de se considerar ilegal o pagamento da parcela referente aos quintos. 
Diante da 	inobservância desses argumentos, 	mostra-se perfeitamente possível a concessão de efeitos infringentes aos presentes declaratórios, eis que o saneamento dos vícios apontados por certo levará a entendimento diverso do prolatado no feito, ensejando a manifestação da Corte sobre a questão. Esse é o entendimento pacífico do STJ sobre o tema, in verbis: 
EMBARGOS DE DECLARAÇÃO NO AGRAVO REGIMENTAL NOS EMBARGOS DE DECLARAÇÃO NO AGRAVO EM RECURSO ESPECIAL. CARÁTER INFRINGENTE. 
POSSIBILIDADE. EXCEPCIONALIDADE.  CABIMENTO. 
A atribuição de efeitos infringentes aos embargos de declaração é possível, em hipóteses excepcionais, para corrigir premissa equivocada no julgamento, bem como nos casos em que, sanada a omissão, a contradição ou a obscuridade, a alteração da decisão surja como consequência necessária. 
Embargos de declaração acolhidos, com efeitos modificativos, para, dando provimento ao agravo regimental, determinar a devolução dos autos à origem para que o agravo seja convertido em agravo regimental, a ser julgado pelo Tribunal local, nos termos da QO no Ag nº 1.154.599. (EDcl no AgRg nos EDcl no AREsp 496.168/SC, Rel. Ministro RICARDO VILLAS BÔAS CUEVA, TERCEIRA TURMA, julgado em 22/08/2017, DJe 05/09/2017) (grifou-se) 
Nesses termos, pela peculiaridade do caso, mostra-se imperiosa a concessão de efeitos infringentes aos presentes declaratórios, com o saneamento das omissões apontadas. 
Pelas razões aqui expostas, os presentes embargos de declaração merecem ser acolhidos, com a atribuição de efeitos infringentes, a fim de garantir à parte recorrente o sobrestamento deste processo até a apreciação definitiva do TC Processo 027.914/2013-5 e Processo 017.382/2006-7, em razão da conexão e dependência da matéria apreciada; e no mérito a manutenção nos proventos de aposentadoria da parcela oriunda dos quintos incorporados, abstendo-se de determinar qualquer supressão dessa parcela. 
4. DO PEDIDO 
Ante o exposto, requer o conhecimento, com atribuição de efeito suspensivo, e o provimento dos presentes embargos de declaração, sob pena de violação aos arts. 32, II, e 34 da Lei n° 8.443/92, bem como aos arts. 5º, XXXV e LV, e 93, IX, da CF/88, para, com atribuição de efeitos infringentes, que seja provido o pedido de reexame interposto para: 
 (a.1)  determinar o sobrestamento deste processo até a apreciação definitiva do TC Processo 027.914/2013-5 e Processo 017.382/2006-7, em razão da conexão e dependência da matéria apreciada; 
 (a.2) no mérito, acolher as razões exaradas e reformar a decisão impugnada, para o fim de manter nos proventos de aposentadoria a parcela oriunda dos quintos incorporados, abstendo-se de determinar qualquer supressão dessa parcela; 
 (a.3) subsidiariamente, na hipótese de se considerar ilegal o pagamento da parcela referente aos quintos, o que se admite só a título de argumentação, que a extinção da parcela ocorra de forma progressiva, através da compensação pelos aumentos salariais da carreira a qual pertencia o interessado, por meio de rubrica pessoal;
É o relatório.

Rudi Meira Cassel (OAB/DF 22.256) e outros.

Não atuou.

EMBARGOS DE DECLARAÇÃO. ALEGAÇÃO DE OMISSÕES NA DECISÃO RECORRIDA. CONHECIMENTO. AUSÊNCIA DE OMISSÕES. REJEIÇÃO.

APOSENTADORIA (APOS)

não atuou.

Em análise, embargos de declaração opostos por Graciene Ferreira Pinto, Denise Lapolla de Paula Aguiar Andrade e Emerson Marim Chaves em face do Acórdão 12375/2020-TCU-Primeira Câmara, por meio do qual esta Corte de Contas negou provimento aos pedidos de reexame interpostos pelos embargantes contra o Acórdão 7282/2020-TCU-Primeira Câmara, que, por sua vez, considerou ilegais os atos de aposentadoria emitidos em favor dos recorrentes.
Preliminarmente, destaco que os presentes embargos restam tempestivos, uma vez que foram opostos dentro do prazo previsto no art. 287, § 1º, do Regimento Interno do TCU.
Nos apelos de peças 57, 59 e 61, os embargantes sustentam, em síntese, haver "omissões" no acórdão recorrido. No entanto, em vez de apontar claramente quais seriam essas omissões, os embargantes reapresentam os argumentos que já haviam sido analisados nos recursos de peças 21, 22 e 24, quais sejam: (i) sustentam que há necessidade de sobrestamento deste feito até apreciação, em definitivo, dos TC Processo 017.382/2006-7 e Processo 027.914/2013-5; mencionam que tal providência já foi adotada por esta Corte de Contas no Acórdão 13270/2019-TCU-Segunda Câmara; (ii) defendem que não há incompatibilidade entre o regime de subsídios e a percepção de vantagem pessoal proveniente de incorporação de parcelas de quintos/décimos e que tal pagamento decorre de normativo editado pelo Conselho Nacional do Ministério Público (inciso V do art. 4º da Resolução 09/2006) ; (iii) alegam que houve violação dos princípios da irredutibilidade de vencimentos, da vedação da interpretação retroativa e da segurança jurídica; e (iv) subsidiariamente, asseveram que deveria haver a extinção progressiva da parcela de quintos.
Com isso, os embargantes requerem, ao final: (i) o sobrestamento deste processo até a apreciação definitiva dos TC Processo 027.914/2013-5 e Processo 017.382/2006-7, em razão da conexão e dependência da matéria apreciada; (ii) no mérito, o acolhimento das razões exaradas e a reforma da decisão impugnada, para o fim de manter nos proventos de aposentadoria a parcela oriunda dos quintos incorporados; e (iii) subsidiariamente, na hipótese de se considerar ilegal o pagamento da parcela referente aos quintos, o que se admite só a título de argumentação, que a extinção da parcela ocorra de forma progressiva, por meio da compensação pelos aumentos salariais da carreira a qual pertencia o interessado, por meio de rubrica pessoal.
-II-
A despeito dos argumentos apresentados, entendo que o apelo manejado pelos embargantes não tem o condão de promover alteração na parte dispositiva do acórdão embargado, pelas razões que passo a expor.
Observo, de início, que a reiteração de argumentos já analisados para se contrapor às razões apresentadas por este colegiado no julgamento do acórdão embargado representa tão somente o inconformismo dos embargantes em relação ao mérito do que restou decidido.
Em relação às justificativas reiteradas pelos embargantes, ressalto que o voto que culminou na decisão recorrida acolheu in totum as conclusões levadas a efeito pela Serur e pelo MPTCU, consoante transcrição a seguir: 
No tocante à análise de mérito do apelo, registro minha concordância com os pareceres precedentes, razão pela qual adoto como minhas as conclusões formuladas pela Serur e pelo MPTCU por seus próprios fundamentos, sem prejuízo de tecer os breves comentários a seguir.
Ademais, no voto condutor do acórdão embargado (peça 54) todas as alegações reiteradas pelos embargantes na presente fase processual foram devidamente enfrentadas, não cabendo nova discussão fundamentada apenas no simples inconformismo dos recorrentes.
Observo que nem mesmo o novo precedente ora trazido para sustentar o sobrestamento pleiteado pelos embargantes possui validade. É que o mencionado Acórdão 13270/2019-TCU-Segunda Câmara, prolatado nos autos do TC Processo 031.174/2019-1, foi alterado pelo Acórdão 6378/2020-TCU-Segunda Câmara nos termos a seguir:
VISTOS, relatados e discutidos estes autos de aposentadoria (...) ;
ACORDAM os Ministros do Tribunal de Contas da União, reunidos em Sessão da 2ª Câmara, nos termos do art. 71, III e IX, da Constituição de 1988, dos arts. 1º, V, 39, II, e 45 da Lei nº 8.443, de 1992, e dos arts. 260, § 1º, e 262, § 2º, do RITCU, ante as razões expostas pelo Relator, em: 
9.1. retirar o sobrestamento do presente processo determinado anteriormente pelo Acórdão 13270/2019-TCU-Segunda Câmara; (destaque acrescido) 
9.2. considerar ilegal o ato inicial de aposentadoria em favor de (...) negando-lhe o respectivo registro; sem prejuízo de dispensar o ressarcimento das quantias percebidas indevidamente, mas de boa-fé, em consonância com a Súmula nº 106 do TCU;
Vale dizer que a via dos embargos de declaração é estreita e se presta, nos termos do Código de Processo Civil, precipuamente, a desfazer obscuridades, a afastar contradições, a suprir omissões e/ou a corrigir erros materiais que eventualmente se encontrem no acórdão proferido pelo Tribunal. 
Assim, essa modalidade recursal só permite o reexame do acórdão embargado quando utilizada com o específico objetivo de viabilizar um pronunciamento jurisdicional de caráter integrativo-retificador, vocacionado a afastar as situações de obscuridade, omissão ou contradição, a complementar e a esclarecer o conteúdo da decisão proferida ou, ainda, a retificar erro material. Nesse sentido é a jurisprudência do Supremo Tribunal Federal, consoante se observa a seguir:
EMBARGOS DE DECLARAÇÃO - INOCORRÊNCIA DE CONTRADIÇÃO, OBSCURIDADE, OMISSÃO OU ERRO MATERIAL (CPC, ART. 1.022) - PRETENDIDO REEXAME DA CAUSA - CARÁTER INFRINGENTE - INADMISSIBILIDADE NO CASO - EMBARGOS DE DECLARAÇÃO REJEITADOS. OS EMBARGOS DE DECLARAÇÃO NÃO SE REVESTEM, ORDINARIAMENTE, DE CARÁTER INFRINGENTE - Não se revelam cabíveis os embargos de declaração quando a parte recorrente - a pretexto de esclarecer uma inexistente situação de obscuridade, omissão, contradição ou erro material (CPC, art. 1.022) - vem a utilizá-los com o objetivo de infringir o julgado e de, assim, viabilizar um indevido reexame da causa. Precedentes (Emb. Decl. no A.G.REG. na Reclamação 31.563 Minas Gerais. Relator: Min. Celso de Melo. Julgado em 4/5/2020) .
Nessa senda, rememoro que, para fins de embargos de declaração, a omissão deve consistir na falta de pronunciamento acerca de algum ponto ou questão suscitado pelas partes, ou sobre o qual o julgador deveria se pronunciar de ofício, fato que, in casu, não restou demonstrado.
Com isso, não é permitido o emprego da via recursal dos embargos de declaração para rediscussões de mérito, sob pena de grave disfunção jurídico-processual dessa modalidade de recurso, porquanto inocorrentes, em tal situação, os pressupostos que justificariam a sua adequada utilização. 
Em conclusão, entendo que os presentes apelos não apontam omissões hábeis para promover a alteração da decisão embargada, razão pela qual deve ela ser mantida em sua íntegra, porquanto represente entendimento desta Corte de Contas no exercício da competência conferida pelo art. 71, inciso III, da CF/88. 
	Ante o exposto, VOTO para que seja adotada a minuta de acórdão que ora trago ao exame deste Colegiado.
TCU, Sala das Sessões, em 23 de fevereiro de 2021.
MARCOS BEMQUERER COSTA
Relator